【裁判字號】    98,易,83
【裁判日期】    980220
【裁判案由】    詐欺
【裁判全文】
臺灣臺北地方法院刑事判決                98年度易字第83號
公  訴  人  臺灣臺北地方法院檢察署檢察官
被      告  甲○○
上列被告因詐欺案件，經檢察官聲請簡易判決處刑（97年度偵緝
字第2331、2332號)，經本院認為不宜以簡易判決處刑，適用通
常訴訟程序審理，判決如下：
    主  文
甲○○幫助共同意圖為自己不法之所有，以詐術使人將本人之物
交付，處有期徒刑月，如易科罰金，以新臺幣壹仟元折算壹日
。
    犯罪事實
一、甲○○預見其所申請金融帳戶之存摺簿、提款卡及密碼提供
    予他人使用，常與財產犯罪密切相關，可能被詐欺集團所利
    用以遂其詐欺犯罪所得財物或財產上利益之目的，竟仍容任
    所提供之帳戶被詐欺集團用以詐欺取財結果之發生，基於幫
    助他人詐欺取財之不確定故意，於民國97年2月至3月間某日
    ，不詳處所，將其個人在華南商業銀行股份有限公司 (位於
    臺北市松山區○○○路○段54號，下稱華南銀行)民生分行帳
    號000000000000000帳戶之存摺、提款卡及密碼交付予不詳
    之人，以供詐欺集團使用，該詐騙集團成員取得上開帳戶後
    ，共同意圖為自己不法之所有，由某二名年籍姓名不詳成員
    ，於97年3月24日，以電話先後向乙○○、丙○○、丁○○
    等人，以佯稱渠等先前所購買之商品，因誤設為分期付款，
    需進行確認之詐術方式，致乙○○、丙○○、丁○○均陷於
    錯誤，分別至自動提款機依指示操作，其中乙○○於同日17
    時43分許，按指示操作郵局自動提款機，匯出新臺幣（下同
    ）29989元至甲○○上開帳戶內；丙○○則於同日19時52分
    許，至臺北市○○○路○段529號郵局，匯出5024元至甲○○
    上開帳戶內；而丁○○係於同日18時36分許，至臺北縣板橋
    市○○路郵局，匯出19989元至甲○○上開帳戶內，而後經
    詐騙集團成員提領一空，嗣因乙○○、丙○○、丁○○等發
    覺受騙，報警處理，始知上情。
二、案經臺北市政府警察局松山分局報告臺灣臺北地方法院檢察
    署檢察官偵查起訴。
    理  由
壹、程序方面：本案判決所引用下列各該被害人於審判外之陳述
    及卷內之書面證據資料，因被告甲○○於本院行審理程序時
    對於各該證據均未爭執證據能力，且未於言詞辯論終結前聲
    明異議，本院審酌該等證據作成時之情況，並無不宜作為證
    據之情事，依刑事訴訟法第159條之5第2項之規定，均得作
    為證據。
貳、實體方面：
一、訊據被告坦承有申請上開華南銀行帳戶之事實，然矢口否認
    有何幫助詐欺犯行，辯稱：伊住在松興旅社三個月，只有帶
    隨身行李，因為工作上的問題需要處理，常常進進出出，會
    拿本件帳本重新使用，是因為當時我去保全公司應徵，這個
    帳戶是十幾年前就開了，因為保全公司需要帳戶，伊就去華
    南銀行問這個帳戶是否還可以使用，銀行說可以，所以才重
    新申請，當我發現提款卡、帳戶遺失時有去向銀行詢問，銀
    行要伊去警局報遺失，後來伊去警局報遺失時，警方不受理
    云云。
二、經查：
    (一)上開華南銀行帳戶確為被告所開設，除據被告坦認在卷外
      ，並有華南商業銀行民生分行97年4月10日華民生存字第0
      970201號函及所附帳號000000000000號存款往來明細表及
      基本資料、華南商業銀行民生分行97年8月28日華民生存
      字第0970482號函及所附帳號000000000000號存款往來明
      細表及變更紀錄明細在卷可按（見97年度偵字第11330號
      卷第9至11頁、97年度偵字第14655號卷第12至14頁）。再
      被害人乙○○、丙○○、丁○○確分別於如事實欄所載之
      時、地，因受上開各詐欺集團成年人員之詐騙而誤將款項
      轉帳至上開被告帳戶內，除經被害人乙○○、丙○○、丁○○陳述在卷外，並有中華郵政股份公司自動櫃員機客戶
      交易明細表3紙等附卷足考（見97年度偵字第11330號卷第
      17至18頁、第26頁、97年度偵字第11505號卷第3至6頁、9
      7年度偵字第15250號卷第4至5頁、第9頁）。
    (二)依上開被告申請華南商業銀行民生分行帳號000000000000
      號存款往來明細表及變更紀錄明細所示，被告係於97年1
      月9日申請掛失止付並掛失印鑑後，於同日申請印鑑變更
      並申請晶片卡後，隨即於同日提領該帳戶內之存款900元
      ，所餘存款金額59元後，期間至本件被害人匯入款項之97
      年3月24日間，均無任何提匯款資料，已與銀行帳戶正常
      使用常情有違，況被告果若因應徵工作所需而重新啟用帳
      戶，則該帳戶亦僅用以作為薪資匯入使用，且於被告表示
      其女兒會定期將匯款匯入其所有之中國信託商業銀行帳戶
      ，經核其中於97年1月7日至3月20日間確有多筆款項定期
      匯入被告所有之中國信託商業銀行帳戶等情，亦有中國信
      託商業銀行股份有限公司98年1月17日中信銀字第0982227
      1201567號函附被告所有中國信託商業銀行帳戶歷史交易
      查詢報表可按（見本院卷第16至48頁），是被告非無固定
      金錢來源，則何需於97年1月9日重新啟用帳戶後，隨即提
      領該帳戶所餘900元，致使上開華南銀行帳戶內所餘現金
      僅剩59元之必要，則被告辯稱重新啟用該帳戶係因應徵工
      作所需，然經核該華南銀行帳戶之實際使用狀況，顯與常
      情不符。
    (三)又被告於97年10月30日檢察官偵訊時供稱：其上開華南銀
      行存摺及金融卡係放置於手提包內，而在97年3月27日發
      現遺失，手提包內尚放置印章、其他存摺、戶口名簿、保
      全公司提供之明細表，手提包平日均放置於旅社內，上開
      華南銀金融卡密碼係抄寫在保全公司提供之明細表後面，
      內容包括行動電話號碼及電子郵件帳戶資料，而電子郵件
      帳戶資料中之阿拉伯數字就是金融卡密碼云云（見97年度
      偵緝字第2331號卷第14至15頁），並於本院審理時提出臺
      灣東急警保全股份有限公司報到通知單等件（見本院卷第
      57頁）。然揆之被告所提出之報到通知單背面所載電子郵
      件帳戶資料為「aa165148＠」，衡之常情，上開華南銀行
      帳戶金融卡之密碼若為電子郵件帳戶資料中之阿拉伯數字
      無訛，以該記載方式所示，則上開華南銀行存摺及金融卡
      之取得人若非經被告告知該金融卡密碼資料，殊難想像僅
      因見聞上開報到單背面之記載，即可猜測知悉上開帳戶金
      融卡密碼為何，進而作為犯罪工具使用；再者，依被告所
      稱其手提包內原本放置物品，尚有印章、其他存摺、戶口
      名簿等件，而上開報到單、戶口名簿、其他存摺亦未失竊
      ，被告並能於本院審理時提出上開報到單等情以觀，則上
      開華南銀行帳戶內既無大額餘款，有何竊取之價值，果若
      有人未經被告同意而竊取上開華南銀行帳戶及金融卡，又
      何需大費周章僅將竊取手提包內華南銀行帳戶相關部分物
      品，而留下被告之手提包及其餘物品，是被告所辯華南銀
      行帳戶、金融卡之失竊過程，實亦有違常情。
    (四)按金融存款帳戶，事關存戶個人財產權益之保障，屬個人
      理財之工具，若該帳戶之存摺與金融卡、密碼相結合，則
      專屬性、私密性更形提高，除非本人或與本人具密切親誼
      關係者，難認有何正當理由可自由流通使用，稍具通常社
      會歷練與經驗法則之一般人亦均應妥為保管該等物品，縱
      有特殊情況一般人亦均有應妥善保管上開物件，防止被他
      人冒用之認知，縱須將該等物品交付與自己不具密切親誼
      之人時，亦必深入瞭解該他人之可靠性與用途，以防止遭
      他人違反自己意願使用或不法使用之常識，且存摺、金融
      卡等有關個人財產、身分之物品，如淪落於不明人士手中
      ，極易被利用為與財產有關之犯罪工具，此為一般社會大
      眾所知悉。且近來以各種理由，撥打至一般民眾家裡，佯
      稱退稅、欠款、查詢帳戶、中獎等方式詐欺取財之犯罪類
      型層出不窮，而該等犯罪，多數均利用人頭帳戶作為出入
      帳戶，已經媒體廣為披載，被告係成年之人，對此應知之
      甚詳。再依卷內事證，雖無證據證明被告知悉詐欺集團成
      員如何犯罪，惟該等詐欺成員將被告交付之帳戶供作提領
      詐騙款項之用，當為被告所能預見，且其發生顯然並不違
      反被告之本意。
    (五)綜上所述，被告所辯顯為事後卸責之詞，不足採信。本案
      事證明確，被告犯行堪以認定，應予依法論科。
三、按詐欺犯行中之收受詐欺款項，固屬整個詐欺犯行之重要環
    節，然客觀上收受詐欺款項之方法多端，若被害人係透過匯
    款方式間接付出款項，而由犯罪行為人收受者，客觀上實係
    由該銀行業者直接受取財物之交付，此與直接由被害人親手
    交付詐欺款予犯罪行為人，尚屬有別，是僅提供帳戶讓被害
    人存入款項之行為，性質上僅可認為係詐欺取財構成要件以
    外之幫助行為，尚難遽認與前述詐欺行為人本於共同犯罪之
    犯意聯絡，而有參與或分擔向被害人詐欺之犯行。況利用他
    人帳戶犯罪者，本欲利用被告前開帳戶以隱瞞身份而逃避警
    方追緝，是被告雖預見不詳人士等人可能利用其所交付之存
    摺、提款卡等物，供為詐欺犯行之用，而容任其發生，然其
    是否有將不詳人士等人所實施之詐欺犯行，視為己身犯行之
    共同犯意聯絡，實非無疑，復無證據證明被告有參與詐欺犯
    行之實施，是故本件被告基於幫助他人詐欺取財之不確定故
    意，將其所有銀行存摺、提款卡及密碼交付予詐騙集團成員
    使用，以利其誘使他人匯入款項後自該帳戶提領花用，被告
    所為應僅止於幫助詐欺之故意，而為刑法詐欺罪構成要件以
    外之行為，應屬刑法第30條之幫助犯，故被告所為，係觸犯
    刑法第30條第1項前段、第339條第1項之幫助詐欺取財罪。
    被告所幫助之成年詐欺集團成員間，有犯意聯絡及行為分擔
    ，均為共同正犯。而被告幫助真實姓名、年籍不詳之詐欺集
    團人士犯前開詐欺取財罪，爰依刑法第30條第2項之規定，
    依正犯之刑減輕之。被告係以一幫助詐欺取財行為，使詐欺
    集團成員得以分別詐騙乙○○、丙○○、丁○○等人，致其
    等陷於錯誤，因而交付財物，其中被害人雖有數人，惟被告
    提供帳戶舉措僅有1次，應論以一個幫助詐欺取財行為，至
    於詐欺集團成員分別向不同人行騙，正犯之罪數並不影響被
    告行為之罪數，被告之行為仍應僅認構成一個幫助詐欺取財
    行為。又告訴人丁○○遭詐騙集團詐欺取財而匯款至被告前
    揭帳戶之事實，雖未據檢察官起訴，然與被告交付銀行帳戶
    、存摺等與詐騙集團供詐欺取財之行為僅有1次，本院自得
    將此部分之事實一併審酌。爰審酌被告任意提供帳戶供詐欺
    集團使用，不僅助長詐欺等財產犯罪於社會上充斥橫行，且
    因有「人頭戶」包藏掩飾致而查緝困難之故，幕後犯罪人得
    以逍遙法外，致使此類犯罪手法層出不窮，所為實已影響社
    會正常經濟交易安全秩序，增加被害人尋求救濟之困難，並
    使犯罪之追查趨於複雜，顯無足取，及其品行、犯罪動機、
    目的、手段、造成被害人之財產上損害暨其犯罪後之態度等
    一切情狀，量處如主文所示之刑，並諭知易科罰金之折算標
    準。
據上論斷，應依刑事訴訟法第452條、第299條第1項前段，刑法
第28條、第30條第1項前段、第2項、第339條第1項、第41條第1
項前段，刑法施行法第1條之1，判決如主文。
本案經檢察官蔡偉逸到庭執行職務
中    華    民    國    98    年    2     月    20    日
                  刑事第十庭    審判長法  官  林春鈴
                                      法  官  謝昀璉
                                      法  官  呂煜仁
上正本證明與原本無異。
如不服本判決應於收受送達後10日內向本院提出上訴書狀，並應
敘述具體理由；其未敘述上訴理由者，應於上訴期間屆滿後20日
內向本院補提理由書（圴須按他造當事人之人數附繕本）「切勿
逕送上級法院」。
                                      書記官  曹尚卿
中    華    民    國    98    年    2     月    20    日
附錄：本案論罪科刑法條全文
中華民國刑法第339條第1項
意圖為自己或第三人不法之所有，以詐術使人將本人或第三人之
物交付者，處5年以下有期徒刑、拘役或科或併科1千元以下罰金
。


司法院資訊處製作；財團法人民間司法改革基金會備份。
